臺灣臺北地方法院民事判決　　　　　　　95年度訴字第6246號
原　　　告　財政部國有財產局
法定代理人　丙○○
訴訟代理人　丁○○
複代理人　　吳嘉榮律師
被　　　告　乙○○
兼上一人之
訴訟代理人　甲○○
上列當事人間請求遷讓房屋等事件，本院於民國96年1月29日言
詞辯論終結，判決如下：
    主      文
被告應自坐落台北市○○段○○段324、324-1號土地，及其上建
物即門牌號碼台北市○○路○段167巷2號（建號：同上段第77號
，含增建部分，建物面積詳如附圖A、B所示）遷出，並將上列土
地及建物返還予原告；暨應給付原告新台幣伍佰柒拾陸萬零貳佰
零陸元，及自民國95年6月1日起至返還上列土地及建物之日止，
按月給付原告新台幣玖萬伍仟捌佰柒拾肆元。
訴訟費用由被告負擔。
本判決於原告以新台幣壹仟陸佰伍拾柒萬元供擔保後，得假執行
；被告如以新台幣肆仟玖佰柒拾萬貳仟佰肆拾伍元預供擔保後
，得免為假執行。
    事實及理由
一、原告主張：坐落台北市○○段○○段324、324-1號土地，及
    其上建物即門牌號碼台北市○○路○段167巷2號（建號：同
    上段第77號，含增建部分，建物面積詳如附圖AB所示；下稱
    系爭房地）原係由台灣省政府財政廳（下稱省府財政廳）所
    管理，並交由台灣省土地銀行（下稱土地銀行）代管，而該
    行又將系爭房地出租予國家安全局（下稱國安局），租賃期
    間至民國87年12月31日止，而系爭房屋於88年11月11日已由
    伊接管。惟國安局於租賃期間內，再將該房地交由其所屬員
    工張師使用，張師已於67年1月31日死亡，而被告乙○○、
    甲○○各為其配偶及子，並無占有系爭房地之正當權源，而
    仍無權占有系爭房地，致伊受有無法使用系爭房地之損害。
    爰本於管理者地位，爰依民法第767條及第179條規定，提起
    本訴等情。並於本院聲明：(一)被告應自系爭房地遷出，並將
    系爭房地返還予原告；暨應給付原告新台幣（下同）5,760,
    206元，暨自95年6月1日起至返還系爭房地之日止，按月給
    付原告95,874元。(二)願供擔保請准宣告假執行。
二、被告則以：甲○○係乙○○與張師之子，伊僅為占有輔助人
    ，並非直接占有人，故原告以伊為對造，顯無理由；又國安
    局前曾以乙○○為對造，提起遷讓房屋之訴，經台灣高等法
    院（下稱高院）判決該局敗訴確定在案（即本院91年度訴字
    第66 20號、高院93年度上易字第205號遷讓房屋事件，下稱
    前案），且原告亦曾參加前案訴訟，自應受該前案判決效力
    所拘束，不得再行起訴；況系爭房屋並非公用宿舍，且原管
    理者省府財政廳亦同意讓售系爭房屋予張師，則伊等自屬有
    權占有系爭房地；又伊為系爭房屋支出修繕費用870,800元
    （修繕明細詳如本院卷第170頁附表）及代繳房屋稅款11,38
    4元部分，亦得與原告請求不當得利金額為抵銷等語，資為
    抗辯。並於本院聲明：(一)原告之訴及假執行聲請均駁回。(二)
    如受不利之判決，願供擔保請准宣告免為假執行。
三、查，系爭房地原係由省府財政廳所管理，並交由土地銀行代
    管，而該行又將系爭房地出租予國安局，租賃期間至87年12
    月31日止；系爭房地已於88年11月11日交由原告管理；又國
    安局於租賃期間內，再將該房地交有其所屬員工張師使用，
    張師已於67年1月31日死亡，而乙○○、甲○○各為其配偶
    及子等情，有卷附土地及建物登記謄本、台灣省公有房屋租
    賃契約、戶籍謄本可憑（見本院卷第11至15頁、第34至37頁
    、第198至199頁），而系爭房地目前仍由被告占有使用中乙
    節，業經本院至現場勘驗屬實（見本院卷第118至119頁之勘
    驗測量筆錄），並囑託台北市中山地政事務所製作複丈成果
    圖可參（見本院卷第120至121頁）；並為兩造所不爭執（見
    本院卷第207頁正、反面），堪信為真。
四、本件應審究者為(一)、原告有無違反同一事件再行起訴之規定
    ？(二)、被告對於系爭房地有無占有之正當權源？(三)若無，則
    原告因無法使用系爭房地而受有相當租金之損害額為若干？
    (四)、被告支出修繕費用並繳納房屋稅等金額，可否據此與原
    告請求損害額為抵銷？茲分別論述如下：
(一)、原告有無違反同一事件再行起訴之規定？
  1.按訴訟法上所謂一事不再理之原則，乃指同一事件已有確定
    之終局判決者而言。其所謂同一事件，必同一當事人就同一
    法律關係而為同一之請求，若此三者有一不同，即不得謂為
    同一事件，自不受確定判決之拘束（最高法院19年上字第27
    8號判例意旨參照）。
  2.查，系爭前案當事人係國安局及乙○○，且該案訴訟標的則
    係借貸契約終止後之「返還借用物請求權」（即民法第470
    條）乙情，業經本院依職權調閱前案卷宗查核屬實（見本院
    卷第16至33頁之民事判決自明），顯與本件兩造當事人不同
    ，且原告訴訟標的係本於管理者地位，行使所有物返還請求
    權（即民法第767條）亦有不同，是本件與前案並非同一事
    件甚明。是被告抗辯：原告就同一事件再行起訴云云，即無
    可取。
(二)、被告對於系爭房地有無占有之正當權源？
  1.查，系爭房地原由土地銀行代管時，出租予國安局，租賃期
    間僅至87年12月31日止，為兩造所不爭執（見本院卷第35頁
    之租賃契約），則國安局於租賃期間屆至時既未繼續向出租
    人承租，則雙方租賃契約於期限屆至時即為終止（民法第45
    0條第1項規定參照）。準此，國安局既已無占有使用系爭房
    地之權源，則被告基於國安局所屬員工張師眷屬配住系爭房
    地之占有權源亦不復存在甚明。
  2.被告雖抗辯：系爭房地原管理機關即省府財政廳擬將系爭房
    地出售予張師，故伊等自屬有權占有云云，固據提出台灣省
    有房地出售辦法、國安局副局長陳大慶親筆手諭、台灣省政
    府主席陳大慶60年9月29日府人秘字第106634號函、國安局
    聘書等件為證（見本院卷第172至180頁）。然查，觀諸被告
    上列文件資料均無省府財政廳同意出售系爭房地之字樣，縱
    該廳同意出售張師承購系爭房地事宜，惟於完成法定承購程
    序前，被告亦無占有系爭房地之正當權源。是被告抗辯：省
    府財政廳曾同意出售系爭房地，伊等有占有權源云云，亦無
    可取。
  3.甲○○抗辯：伊係乙○○之子，僅為系爭房地之占有輔助人
    云云。惟查，甲○○固為乙○○之子，但其業已成年且已結
    婚成家獨立生活（見本院卷第36頁之戶籍謄本），雖與乙○
    ○同住系爭房地，自難謂係受乙○○之指示而占有系爭房地
    （最高法院65年台抗字第163號判例意旨；及高院86年11月
    法律座談會意見參照）。是甲○○抗辯：伊僅係乙○○系爭
    房地之占有輔助人云云，要無可取。
(三)、原告因無法使用系爭房地而受有相當租金之損害額為若干？
  1.按依不當得利之法則請求返還不當得利，以無法律上之原因
    而受利益，致他人受有損害為其要件，故其得請求返還之範
    圍，應以對方所受之利益為度，非以請求人所受損害若干為
    準，無權占有他人土地，可能獲得相當於租金之利益為社會
    通常之觀念（最高法院61年度台上字第1695號判例意旨參照
    ）。
  2.查，系爭房地位於台北市○○路○段167巷巷口，交通便利、
    附近商業活動熱絡，生活機能尚佳（見本院卷第12頁之現場
    圖及第13頁之照片）等情，及被告自87年12月31日（即國安
    局向土地銀行定期租賃契約屆至）後即屬無權占有系爭房地
    ，而原告自88年11月11日接管後，自受有無法使用系爭房地
    相當租金之損害。準此，本院斟酌上情並參照土地法第97條
    規定，認原告主張依系爭土地申報地價5％及房屋依課稅現
    值10％計算之租金額為允當。故原告主張被告應給付其自90
    年6月1日至95年5月31日止，相當租金之損害額計5,760,206
    元，暨自95年6月1日至返還系爭房地日止，按月給付其損害
    金95,874元（計算式詳如附表所示），於法有據，應予准許
    。
(四)、被告支出修繕費用並繳納房屋稅等金額，可否據此與原告請
    求損害額為抵銷？
  1.被告抗辯：伊等修繕房屋而支出修繕費用計870,800元（明
    細詳如本院卷第170頁所示），並以此金額與原告請求損害
    金為抵銷云云。惟被告並未舉證以實其說，且查無因管理必
    須管理人有為本人管理事務之意思，即以其管理行為所生事
    實上之利益，歸屬於本人之意思，始能成立（民法第176條
    規定參照）。被告占有系爭房地多年所為之修繕及擴建，均
    係為自己利益而為之，顯非為原告支出修繕費用之意，要與
    民法第176條規定要件不符，自不得向原告請求償還該費用
    。是被告抗辯：伊等為修繕房屋而支出費用計870,800元云
    云，委無可取。
  2.被告再抗辯：伊等為原告代繳77年至95年度之房屋稅款計11
    ,  384元，並得以該金額與原告請求損害金為抵銷云云，固
    據提出房屋稅款繳款書為證（本院卷第63至68頁）。惟查，
    系爭房屋78年至92年度之房屋稅款繳納義務人係「台灣省秘
    書處」，顯與原告無涉，是被告自不得向原告為抵銷（民法
    第334條規定參照）。至系爭房屋93年至95年度之納稅義務
    人固為原告，但系爭房屋既為國有房屋遭被告無權占有，則
    原告本即無繳納該房屋稅款之公法上義務（此觀財政部79年
    8月16日台財稅字第790232097號函意旨自明）。是被告抗辯
    ：伊等為原告代繳77年至95年度之房屋稅款計11,384元，並
    得以該金額與原告請求損害金為抵銷云云，自無可採。
五、從而，原告本於管理者地位，依民法第767條規定，訴請被
    告應返還系爭房地；並依民法第179條規定，訴請被告應給
    付其相當租金損害5,760,206元，及自95年6月1日起至返還
    房地之日止，按月給付95,874元；均為有理由，應予准許。
六、兩造陳明願供擔保請為宣告假執行或免為假執行，經核均與
    規定相符，爰分別酌定相當之擔保金額予以宣告。
七、本件事證已臻明確，兩造其餘攻擊或防禦方法，經本院審酌
    後，認均與本件之結論無涉，茲不再一一論述，併予敘明。
八、據上論結，本件原告之訴為有理由，依民事訴訟法第85條第
    1項前段、第78條、第390條第2項、第392條第2項，判決如
    主文。
中　　華　　民　　國　　96　　年　　2 　　月　　12　　日
                  民事第一庭    法　官　楊絮雲
以上正本係照原本作成
如對本判決上訴，須於判決送達後20日內向本院提出上訴狀
中　　華　　民　　國　　96　　年　　2 　　月　　12　　日
                    　　　　　　書記官　高秋芬
